臺灣宜蘭地方法院刑事判決
110年度訴字第88號
公  訴  人  臺灣宜蘭地方檢察署檢察官
被      告  林冠丞


選任辯護人  張太祥律師
上列被告因洗錢防制法等案件，經檢察官提起公訴（109年度偵
字第5600號、110年度偵字第108號）暨移送併辦（110年度偵字
第2953號、110年度偵緝字第112號、110年度偵緝字第113號），
因被告於本院準備程序中就被訴事實為有罪之陳述，經告知簡式
審判程序之旨，並聽取檢察官、被告之意見後，本院合議庭裁定
改依簡式審判程序審理並判決如下：
    主    文
林冠丞犯三人以上共同詐欺取財罪，處有期徒刑壹年。又犯三人
以上共同詐欺取財罪，處有期徒刑壹年。應執行有期徒刑壹年陸
月。
    犯罪事實
一、林冠丞依其社會生活經驗，可預見提供其所申辦之金融帳戶
    予他人任意使用，再依他人指示提領匯入之款項，足使其所
    提供之金融帳戶供他人作為詐欺等財產犯罪後，收受被害人
    匯款藉以隱匿犯罪所得財物及避免查緝之工具，且其依指示
    提領之匯款亦屬該等財產犯罪之不法所得，竟仍與真實姓名
    年籍不詳綽號「阿龍」及其他詐騙集團成員，基於三人以上
    詐欺取財及隱匿詐欺所得去向亦不違反其本意之不確定故意
    ，共同意圖為自己不法所有之犯意聯絡，先於民國一百零八
    年十二月六日至一百零九年一月九日間之某日某時許，在不
    詳處所將其申辦之淡水第一信用合作社帳戶（帳號000-0000
    000000000，下稱一信帳戶）及臺灣土地銀行帳戶（帳號000
    -000000000000，下稱土銀帳戶）告知詐騙集團成員，並依
    指示於款項匯入上開帳戶後予以提領。嗣：
  ㈠詐騙集團成員於一百零八年十二月六日使用通訊軟體LINE暱
    稱「MP諮詢師Nina」向陳奕涵佯稱：利用網路即可工作，僅
    需以新臺幣與虛擬貨幣一比一之匯率方式購買後，再由操盤
    人員操盤下注即可獲利等語，致使陳奕涵陷於錯誤而陸續自
    一百零九年一月九日至同年月十八日，匯入五筆共計新臺幣
    （下同）十五萬元至林冠丞開立之一信帳戶，另匯入四筆共
    計十萬元至林冠丞開立之土銀帳戶。林冠丞則自一百零九年
    一月九日至同年月十三日之期間內，依指示陸續將匯入其所
    開立之一信帳戶內之款項悉數領出並交予詐騙集團成員「阿
    龍」，亦於一百零九年一月十八日將匯入其所開立之土銀帳
    戶內之款項全數領出並交予詐騙集團成員「阿龍」。
  ㈡詐騙集團成員於一百零九年二月間，使用通訊軟體INSTAGRAM
    、LINE，分別以暱稱「菲」、「SU總指揮采ㄦ」、「MP-王齊
    」向許瑞顯佯稱：簡單投資即可獲利、可指導下注及再投入
    二十萬元即可連本帶利贏回先前損失之十萬元等語，致使許
    瑞顯陷於錯誤而於同年二月八日陸續匯入六筆共計二十萬元
    至林冠丞申設之土銀帳戶。林冠丞旋於同日依指示將其中匯
    入之款項十一萬元提領後，交予詐騙集團成員「阿龍」。
二、案經陳奕涵訴由宜蘭縣政府警察局羅東分局及許瑞顯訴由臺
    中市政府警察局大甲分局報告臺灣宜蘭地方檢察署檢察官偵
    查起訴。
    理    由
一、上揭犯罪事實，業據被告林冠丞於本院準備程序及審理時坦
    承不諱，核與證人即告訴人陳奕涵、許瑞顯於警詢證陳及證
    人陳遠為於偵查中證述情節相符，復有通訊軟體對話內容、
    臺灣土地銀行帳戶基本資料查詢交易、淡水第一信用合作社
    顧客基本資料查詢及開戶資料暨交易明細，警製反詐騙諮詢
    專線紀錄表、受理詐騙帳戶通報警示簡便格式表、金融機構
    聯防機制通報單及臺灣土地銀行羅東分行一百零九年八月十
    四日羅東字第1090002664號函暨所附客戶往來明細查詢、客
    戶基本資料查詢、帳戶基本資料查詢、開戶相關資料及淡水
    第一信用合作社一百零九年十一月十六日淡一信剛字第1090
    102121號函暨所附活期性存款歷史交易明細表及臺灣土地銀
    行羅東分行一百零九年十一月二十五日總業存字第10901408
    46號函暨所附帳戶基本資料、客戶歷史交易明細查詢在卷可
    稽，堪認被告之自白咸與真實相合而可採信。總上，本件事
    證已臻明確，被告犯行皆足認定，各應依法論科。
二、按共同正犯因相互間利用他方之行為，以遂行其犯意之實現
    ，本於責任共同之原則，共同正犯應對所參與犯罪之全部事
    實負責，且共同正犯之意思聯絡，原不以數人間直接發生者
    為限，即有間接之聯絡者，亦包括在內（最高法院77年台上
    字第2135號判決、100年度台上字第692號、100年度台上字
    第599號判決意旨參照）。又以合同之意思而參加犯罪，即
    係以自己犯罪之意思而參與，縱其所參與者為犯罪構成要件
    以外之行為，仍屬共同正犯。所謂參與犯罪構成要件以外之
    行為者，係指其所參與者非直接構成某種犯罪事實之內容，
    而僅係助成其犯罪事實實現之行為而言，苟已參與構成某種
    犯罪事實之一部，即屬分擔實行犯罪之行為，雖僅以幫助他
    人犯罪之意思而參與，仍屬共同正犯（最高法院99年度台上
    字第7414號判決意旨參照）。是於集團式之犯罪，原不必每
    一共犯均有直接聯繫，亦不必每一階段均參與，祇須分擔犯
    罪行為之一部，即應對於全部所發生之結果共同負責，且倘
    犯罪結果係因共同正犯之合同行為所致者，無論出於何人所
    加，在共同正犯間均應同負全部之責，並無分別何部分為孰
    人下手之必要。執此，被告林冠丞提供其所申辦之一信帳戶
    及土銀帳戶予詐欺集團成員並依指示任意使用，另詐欺集團
    成員則以通訊軟體LINE或INSTAGRAM聯繫告訴人陳奕涵、許
    瑞顯並施以詐術，致使告訴人陳奕涵、許瑞顯各陷於錯誤而
    匯出款項至被告開設之一信帳戶或土銀帳戶後，被告再依指
    示提款詐得款項並交予詐欺集團成員「阿龍」，顯見被告與
    詐欺集團成員「阿龍」及其他成員間，係基於直接或間接於
    合同之意思範圍內，各自分擔犯罪行為之一部，並相互利用
    他方之行為，以達詐欺取財之目的，自具詐欺取財犯行之犯
    意聯絡及行為分擔甚明。
三、洗錢防制法業於一百零五年十二月二十八日修正公布，並於
    一百零六年六月二十八日生效施行（下稱新法）。依新法之
    規定，洗錢防制法之立法目的及保護法益，已自單純國家對
    重大（特定）犯罪之追訴及處罰，擴增至防制洗錢體系之健
    全、金融秩序之穩定及透明金流軌跡之建置。至於洗錢犯罪
    本質在於影響合法資本市場並阻撓偵查，且洗錢之行為包含
    處置（即將犯罪所得直接予以處理）、多層化（即為使偵查
    機關難以追查金流狀況，以迂迴層轉、化整為零之多層化包
    裝方式，掩飾或隱匿特定犯罪所得）及整合（即收受、持有
    或使用他人犯罪所得，使該犯罪所得披上合法之外衣，回歸
    正常金融體系）等各階段行為，其模式不祗一端，故為澈底
    打擊洗錢犯罪，新法乃參照相關國際標準建議及公約之洗錢
    行為定義，將洗錢行為之處置、多層化及整合等各階段，全
    部納為洗錢行為，而於新法第二條規定：「本法所稱洗錢，
    指下列行為：一、意圖掩飾或隱匿特定犯罪所得來源，或使
    他人逃避刑事追訴，而移轉或變更特定犯罪所得。二、掩飾
    或隱匿特定犯罪所得之本質、來源、去向、所在、所有權、
    處分權或其他權益者。三、收受、持有或使用他人之特定犯
    罪所得。」以求與國際規範接軌。從而，行為人對於特定犯
    罪所得，基於洗錢之犯意，參與整體洗錢過程中任一環節之
    處置、分層化或整合行為，致生新法所保護法益之危險者，
    即應屬新法所欲禁絕之洗錢行為，至該行為是否已使特定犯
    罪所得轉換成合法來源之財產，則非所問。而上開第一款之
    洗錢行為，祗以有掩飾或隱匿特定犯罪所得來源之意圖，與
    「移轉」或「變更」特定犯罪所得之行為，即為已足，不以
    有掩飾或隱匿特定犯罪所得來源之行為為必要。所稱「移轉
    特定犯罪所得」，係指將刑事不法所得移轉予他人，以達成
    隱匿效果而言。所謂「變更特定犯罪所得」，乃指將刑事不
    法所得之原有法律或事實上存在狀態予以變更而達成隱匿效
    果。又上述第二款之洗錢類型，固多以迂迴曲折之方式輾轉
    為之，但不以透過多層之交易活動為限，且掩飾或隱匿之管
    道是否為共同正犯或其他第三人，亦可不問。行為人如意圖
    掩飾或隱匿特定犯罪所得來源，而將特定犯罪所得直接消費
    處分，或移轉交予其他共同正犯予以隱匿，甚或交由共同正
    犯以虛假交易外觀掩飾不法金流移動，依新法規定，皆已侵
    害新法之保護法益，係屬新法第二條第一款或第二款之洗錢
    行為，尚難單純以不罰之犯罪後處分贓物行為視之（最高法
    院108年度台上字第3993號判決意旨參照）。查被告林冠丞
    參與之加重詐欺罪，為洗錢防制法第三條第一款所稱之特定
    犯罪，且前述之犯罪手法乃以迂迴層轉方式製造金流斷點，
    使司法機關難以溯源追查犯罪所得之蹤跡與後續犯罪所得持
    有者，以達隱匿特定犯罪所得之所在及去向，自非僅係取得
    犯罪所得，而係兼有洗錢防制法第二條第二款之洗錢行為。
    申言之，被告可預見提供其所申辦之一信帳戶及土銀帳戶予
    他人任意使用，再依他人指示提領匯入之款項，足使其所提
    供之金融帳戶供他人作為詐欺等財產犯罪藉以收受被害人匯
    款，除可隱匿犯罪所得財物及避免查緝外，亦使詐欺集團得
    以順利完成詐欺取財之犯行並確保獲得不法利潤，顯見被告
    於集團分工中，係屬實現詐欺取財行為與洗錢結果不可或缺
    之角色，益徵參與分工實施詐欺取財及洗錢犯罪之人數已達
    三人以上甚明。故被告為具備通常智識程度之成年人，對於
    上情當無不知之理，竟仍執意參與、分擔實行上開行為，自
    其與所參與之詐欺集團成員間，有隱匿特定犯罪所得所在、
    去向之洗錢犯罪聯絡及行為分擔，應屬無疑。
四、核被告林冠丞於犯罪事實欄一、㈠㈡之所為，均係犯刑法第三
    百三十九條之四第一項第二款之三人以上共同詐欺取財罪及
    洗錢防制法第十四條第一項之洗錢罪。且被告二次犯行，皆
    與詐欺集團成員「阿龍」及其他成員間具有犯意聯絡及行為
    分擔，均應論以共同正犯。然按刑法上一行為而觸犯數罪名
    之想像競合犯，其存在之目的，在於避免對於同一不法要素
    予以過度評價，則自然意義之數行為，得否評價為法律概念
    之一行為，應就客觀構成要件行為之重合情形、主觀意思活
    動之內容、所侵害之法益與行為間之關聯性等要素，視個案
    情節依社會通念加以判斷。如具有行為局部之同一性，或其
    行為著手實行階段可認為同一者，得認與一行為觸犯數罪名
    之要件相侔，而依想像競合犯論擬（最高法院105年度台非
    字第66號判決意旨參照）。秉此稽之被告二次所犯三人以上
    共同詐欺取財罪及共同洗錢罪，行為雖非屬完全一致，然就
    該犯行過程以觀，此等行為間時空相近，部分行為重疊合致
    ，有實行行為局部同一之情形，且係為達向告訴人詐得款項
    之單一犯罪目的、預定計畫下所為各階段行為，在法律上應
    評價為一行為而同時觸犯三人以上共同詐欺取財罪及共同洗
    錢罪，皆為想像競合犯，均依刑法第五十五條規定，從一重
    依刑法第三百三十九條之四第一項第二款之三人以上共同詐
    欺取財罪處斷。至被告所犯前開二罪，時間及方法有異且告
    訴人不同，應分論併罰之。
五、按洗錢防制法第十六條第二項規定：犯前二條之罪，在偵查
    或審判中自白者，減輕其刑。另想像競合犯之處斷刑，本質
    上係「刑之合併」，其所謂從一重處斷，乃將想像競合犯組
    成之評價上數罪，合併為科刑一罪，其所對應之刑罰，亦合
    併其評價上數罪之數法定刑而為一個處斷刑。易言之，想像
    競合犯侵害數法益者皆成立犯罪，論罪時必須輕、重罪併舉
    論述，同時宣告所犯各罪名，包括各罪有無加重、減免其刑
    之情形，亦應說明論列，量刑時併衡酌輕罪部分量刑事由，
    評價始為充足，然後依刑法第五十五條前段規定「從一重處
    斷」，非謂對於其餘各罪可置而不論。因此，法院決定處斷
    刑時，雖以其中最重罪名之法定刑，做為裁量之準據，惟於
    裁量其輕重時，仍應將輕罪合併評價在內（最高法院108年
    度台上字第4405號、108年度台上字第4408號判決意旨參照
    ）。準此，被告就本件所犯之共同洗錢罪，既已坦白承認，
    依洗錢防制法第十六條第二項本應減輕其刑，然依前揭說明
    ，其所為本件犯行皆應從一重論以三人以上共同詐欺取財罪
    ，故依上開判決意旨，就此部分想像競合輕罪得減刑部分，
    本院爰於依刑法第五十七條量刑時，一併衡酌該部分減輕其
    刑之事由。附此敘明。
六、審酌被告林冠丞年輕力壯，竟不思循正當途徑獲取所需，反
    提供自身開立之金融帳戶供詐欺集團恣意用於詐騙告訴人，
    且依指示提領款項以達隱匿特定犯罪所得之所在及去向，價
    值觀念顯有偏差，更造成告訴人蒙受財產損失，所為非是，
    並考量其已坦承犯行，兼衡其在詐欺集團中分工之角色及參
    與犯罪之程度及其係五專肄業之教育程度，未婚，現於通訊
    行工作之生活態樣暨犯罪動機、目的、手段、素行及其於本
    院審理期間，雖曾與告訴人聯繫賠償事宜，然皆未能達成和
    解並賠償告訴人所受損失等一切情狀，爰依法量處如主文所
    示之刑。
七、按「犯罪所得，屬於犯罪行為人者，沒收之。」、「前二項
    之沒收，於全部或一部不能沒收或不宜執行沒收時，追徵其
    價額。」刑法第三十八條之一第一項前段、第三項分別定有
    明文。次按任何人都不得保有犯罪所得，為基本法律原則，
    犯罪所得之沒收或追徵，在於剝奪犯罪行為人之實際犯罪所
    得（原物或其替代價值利益），使其不能坐享犯罪之成果，
    以杜絕犯罪誘因，可謂對抗、防止經濟、貪瀆犯罪之重要刑
    事措施，性質上屬類似不當得利之衡平措施，著重所受利得
    之剝奪。然苟無犯罪所得，自不生利得剝奪之問題，固不待
    言，至二人以上共同犯罪，關於犯罪所得之沒收或追徵，倘
    個別成員並無犯罪所得，且與其他成員對於所得亦無事實上
    之共同處分權時，同無利得可資剝奪，特別在集團性或重大
    經濟、貪污犯罪，不法利得龐大，一概採取絕對連帶沒收或
    追徵，對未受利得之共同正犯顯失公平。有關共同正犯犯罪
    所得之沒收或追徵，最高法院向採之共犯連帶說，業於一百
    零四年八月十一日之一百零四年度第十三次刑事庭會議決議
    不再援用，並改採沒收或追徵應就各人所分得者為之等見解
    。倘若共同正犯各成員內部間，對於不法利得分配明確時，
    自應依各人實際分配所得沒收。秉此，被告林冠丞業已供明
    ：其提供一信帳戶及土銀帳戶，並雖依指示領款交予詐欺集
    團成員「阿龍」，但未因此獲得報酬等語在卷，且乏證據證
    明被告因本件犯行確已獲取犯罪所得，本院自不併為沒收犯
    罪所得之宣告。
據上論斷，應依刑事訴訟法第二百七十三條之一第一項、第二百
九十九條第一項前段，判決如主文。
本案經檢察官林小刊到庭執行職務。
中　　華　　民　　國　　111 　年　　8 　　月　　8 　　日
                  刑事第五庭法  官  陳嘉年
以上正本證明與原本無異。
如不服本判決應於收受送達後二十日內向本院提出上訴書狀，並
應敘述具體理由；其未敘述上訴理由者，應於上訴期間屆滿後二
十日內向本院補提理由書(均須按他造當事人之人數附繕本)「切
勿逕送上級法院」。　　　　　　　　　
                            書記官  林慶生
中　　華　　民　　國　　111 　年　　8 　　月　　8 　　日
附錄本案論罪科刑條文全文
刑法第339條之4第1項第2款
犯第339條詐欺罪而有下列情形之一者，處1年以上7年以下有期
徒刑，得併科1百萬元以下罰金：
二、三人以上共同犯之。
洗錢防制法第14條第1項
有第二條各款所列洗錢行為者，處7年以下有期徒刑，併科新臺
幣5百萬元以下罰金。